【裁判字號】    99,台上,14
【裁判日期】    990107
【裁判案由】    返還借款
【裁判全文】
最高法院民事判決                九十九年度台上字第一四號
上  訴  人  甲○○
訴訟代理人  劉  嵐律師
            張昱裕律師
被 上訴 人  乙○○
訴訟代理人  洪堯欽律師
            劉健右律師
上列當事人間請求返還借款事件，上訴人對於中華民國九十八年
六月二十四日台灣高等法院第二審判決（九十六年度重上字第六
○九號），提起一部上訴，本院判決如下：
    主  文
原判決關於駁回上訴人之上訴，及命上訴人再給付超過新台幣伍
拾貳萬貳仟貳佰捌拾參元之本息，暨各該訴訟費用部分廢棄，發
回台灣高等法院。
    理  由
本件被上訴人主張：伊自民國九十四年六月八日起至同年七月十
五日止，以匯款、交付現金於上訴人，及匯款予訴外人張春桂、
張春月，以代償上訴人對張春桂之借款債務等方式，共借與上訴
人二千五百三十萬六千六百三十七元。另自九十四年七月二十七
日起至同年九月十四日止，再以交付現金、匯款至訴外人康賜公
司處，及代償上訴人對張春桂之借款債務等方式，借與上訴人共
九百六十九萬六千四百五十三元。總計上訴人向伊之借款，共為
三千五百萬三千零九十元。嗣上訴人為清償對伊及張春桂之借款
債務，於九十四年九月三十日與伊及張春桂簽訂協議書（下稱系
爭協議書），除由上訴人交伊及張春桂支票十紙（下稱系爭十紙
支票）金額共計六千八百萬元，以清償所負伊二人各三千五百二
十萬元及三千二百八十萬元之借款本息外。並由上訴人另簽交伊
金額為六千八百萬元之本票一紙（下稱系爭本票），以為擔保。
詎系爭十紙支票中，用以清償對伊借款之五紙支票（金額合計三
千五百二十萬元，下稱系爭五紙支票），經伊提示，均遭退票。
爰依消費借貸及系爭協議書之法律關係，求為命上訴人給付其中
八百萬元，及自九十四年十二月十五日起加付法定遲延利息之判
決〔第一審判命上訴人給付七十八萬三千五百七十五元，及自九
十六年六月二十四日（訴狀繕本送達翌日）起加付法定遲延利息
，駁回被上訴人其餘之訴。被上訴人對該駁回其利息請求部分，
未聲明不服。嗣原審依被上訴人之附帶上訴，判命上訴人再給付
七百二十一萬六千四百二十五元，及自九十七年六月三日（附帶
上訴狀繕本送達翌日）起加付法定遲延利息（即總計上訴人應給
付八百萬元之本息）。上訴人就命其給付超過五十二萬二千二百
八十三元本息部分，提起第三審上訴）。
上訴人則以：伊僅於九十四年六月八日向被上訴人借款三百十三
萬五千元，經以金額共計一百零九萬一千六百六十七元之四紙支
票償還後，雖尚欠二百零四萬三千三百三十三元。惟被上訴人前
受伊之囑託，提示金額合計七百八十二萬六千五百元之支票四紙
，祇以其中六百三十五萬五千四百五十元，代償伊對張春桂之欠
款，而受有差額一百四十七萬一千零五十元之不當利益。經以該
不當得利債權與上開餘欠抵銷結果，伊實際僅積欠五十七萬二千
二百八十三元。至系爭協議書，係被上訴人為獲取重利，趁伊在
財務窘迫情況下所簽訂，依民法第二百零五條規定，及最高法院
九十一年台簡抗字第四九號判例意旨，應屬無效。被上訴人本於
無效之協議，請求伊為給付，即屬無理等語，資為抗辯。
原審就被上訴人請求之八百萬元本息，除維持第一審所命上訴人
應給付七十八萬三千五百七十五元本息部分之判決，駁回上訴人
之上訴外；並依被上訴人之「附帶上訴」，判命上訴人再給付七
百二十一萬六千四百二十五元之本息（上訴人對其中超過五十二
萬二千二百八十三元本息部分聲明不服，已如前述），無非以：
兩造不爭執其等及訴外人張春桂於九十四年九月三十日簽訂系爭
協議書，上訴人並交付系爭五紙支票及系爭本票予被上訴人，該
五紙支票經提示均遭退票之事實。上訴人雖否認因積欠被上訴人
三千五百二十萬元，始簽訂該協議書及交付票據。惟依被上訴人
提出之匯款回條，訴外人黃春長、黃冠中、邑笙股份有限公司之
國際商業銀行活期儲蓄存款存摺，及上訴人於九十四年九月十六
日立具之承諾書（下稱系爭承諾書），再佐以草擬承諾書之證人
舒國欽、及介紹兩造認識之證人胡英進於另件台灣士林地方法院
債務人異議之訴事件，及舒國欽另於台灣台北地方法院確認本票
債權不存在事件審理中之證述，可認被上訴人主張其除以匯款外
，另有以現金交付之方式，將款借與上訴人為真實。且上訴人係
為清償向被上訴人及張春桂之借款，始簽訂系爭協議書，亦有證
人曾勵仁在公證人處具結作成之證明書為憑。上訴人辯稱：被上
訴人為獲取重利，趁其在財務窘迫情況下，簽訂系爭協議書，該
協議或未成立或屬無效云云，均無可取。則系爭協議書既已記載
：「……，茲因乙方（甲○○）為清償甲方（乙○○、張春桂）
借款事宜，經雙方同意訂立各條款如下：第一條乙方同意交付甲
方支票十張，金額共計六千八百萬元，以清償借款，由甲方收訖
，不另立收據。另乙方開具本票一張金額六千八百萬元交付甲方
為擔保……。」等語。參酌張春桂於上述債務人異議之訴事件審
理中，又證稱（伊就六千八百萬元）只有三千二百八十萬元；暨
系爭五紙支票之金額，合計恰為三千五百二十萬元等情，足見系
爭協議書所載六千八百萬元債權中之三千五百二十萬元，確屬被
上訴人所有。乃上訴人為清償該債務所簽交被上訴人之系爭五紙
支票，經提示卻遭退票。被上訴人依消費借貸及系爭協議書之法
律關係，請求上訴人給付（返還）借款，即屬有據。扣除上訴人
已以第一審判決附表（下稱附表）一所示，合計一百零九萬一千
六百六十七元之四紙支票為清償。及被上訴人另受上訴人之委託
，於提兌如附表二所示，共計七百八十二萬六千五百元之支票後
，僅將其中六百七十三萬七千三百十二元，轉交予張春桂，而受
有差額一百零八萬九千一百八十八元之不當得利，經上訴人以該
不當得利債權為抵銷結果，被上訴人原尚得請求上訴人返還三千
三百零一萬九千一百四十五元。茲被上訴人僅請求給付其中八百
萬元之本息，自應准許。是以除第一審已命之給付（七十八萬三
千五百七十五元本息）外，上訴人應再給付七百二十一萬六千四
百二十五元之本息等詞，為其判斷之基礎。
按民事訴訟法第一百九十九條第二項規定，審判長應向當事人發
問或曉諭，令其為事實上及法律上之陳述、聲明證據，或為其他
必要之聲明及陳述，其所聲明及陳述有不明瞭或不完足者，應令
其敘明或補充之云云，此為審判長（或獨任法官）因定訴訟關係
之闡明權，同時並為其義務，故審判長對於訴訟關係未盡此項必
要之處置，違背闡明之義務者，其訴訟程序即有重大瑕疵，基此
所為之判決，自屬違背法令。本件被上訴人於第一審原係依消費
借貸之法律關係為請求；嗣於原審提起附帶上訴後，始另以系爭
議協書為據，「追加」請求上訴人履行該協議書之和解契約（原
審卷第一宗二五二頁）。則其「追加」究屬訴之合併（或先、備
位等）？抑或其他性質（事後和解）之變更？即關涉法院之審判
範圍、當事人之攻擊防禦，及既判力之特定等項。而依被上訴人
之聲明及陳述，似仍有不明瞭或不完足之處。乃原審審判長於未
令其為完足之敘明或補充前，遽認被上訴人得依消費借貸及系爭
協議書之法律關係，請求上訴人給付，而為上訴人敗訴之判決，
依上說明，難謂於法無違。其次，民法上所稱之和解，如當事人
係以他種法律關係或以單純無因性之債務約束等由，替代原有之
法律關係而成立者，乃創設性之和解；倘以原來而明確之法律關
係為基礎而成立者，則屬認定性之和解。該以原來明確之法律關
係為基礎而成立之認定性和解，因僅有認定效力，債權人固非不
得依原來之法律關係，訴請債務人為給付；惟苟係以他種法律關
係或單純無因性之債務約束等由，替代原有之法律關係而成立之
創設性和解，即無容再依原來明確之法律係關係，請求債務人為
給付之餘地。原審僅認定上訴人為清償對於被上訴人及訴外人張
春桂之借款，兩造及張春桂間始簽訂系爭協議書之事實。卻未綜
觀協議書之內容，就該協議書究屬認定性和解或創設性和解，予
以推闡明晰，逕謂被上訴人得併依消費借貸及系爭協議書之法律
關係為請求，亦嫌速斷。再者，倘認系爭協議書屬認定性之和解
，被上訴人仍得基於原有借貸法律關係及系爭協義書為請求。上
訴人執以辯稱：伊於簽訂系爭協議書前，實際僅積欠被上訴人本
金二百零四萬三千三百三十三元，被上訴人利用伊財務狀況窘迫
，為免於信用破產，急欲延緩還款期間之心態，加上伊積欠張春
桂之借款部分，恣意計算逾週年利率百分二十之高額利息滾入原
本，得出協議書之金額。亦即短短三個月期間，伊對被上訴人及
張春桂共計三千餘萬元之借款，已滾為六千餘萬元。依民法第二
百零五條之強制規定及最高法院九十一年台簡抗字第四九號判例
意旨，該協議應屬無效。縱認非屬無效，就滾入利息逾越尚欠本
金週年利率百分之二十部分，被上訴人並無請求權等語（原審卷
第二宗二六六頁）。徵諸被上訴人主張其交付借款之方式，為「
匯款」及「交付現金」，而關於交付現金部分，竟有四百零七萬
四千八百六十九元之零數，似與常情有違，且與證人即安排上訴
人向被上訴人借款之舒國欽證稱：他們（兩造）係以「電匯方式
」借款之語（原審卷第二宗七五頁），亦有不符。再參以舒國欽
另證稱：「我接獲通知趕到時，『他門』稱本金六千八百萬元，
利息二千萬元……，我告訴他們，二千萬元利息不應該收……，
甲○○（上訴人）豎起大拇指說大哥出馬果然不一樣……」云云
（同上卷頁背面）。及陳春桂之書函所陳：……事情發生後，我
屢勸乙○○（被上訴人），嚴厲責備乙○○沒良知、良心，好像
金光黨……，不應在我不知情下冒用我名義，拿借款人那麼多利
息，我力勸她不應再告甲○○……等情（原審卷第二宗九六頁）
，上訴人之抗辯似非全屬無稽。原審未遑詳予調查審認，說明其
取捨意見，所為上訴人敗訴之判決，尤有理由不備之違法，尚屬
難昭折服。上訴論旨，指摘原判決對其不利部分為不當。求予廢
棄，非無理由。
據上論結，本件上訴為有理由。依民事訴訟法第四百七十七條第
一項、第四百七十八條第二項，判決如主文。
中    華    民    國  九十九  年    一    月    七    日
                      最高法院民事第三庭
                          審判長法官  蘇  茂  秋
                                法官  陳  碧  玉
                                法官  王  仁  貴
                                法官  張  宗  權
                                法官  陳  國  禎
      本件正本證明與原本無異
                                      書  記  官
中    華    民    國  九十九  年    一    月   十九   日
                                                      Q

司法院資訊處製作；財團法人民間司法改革基金會備份。
